臺灣桃園地方法院民事判決　九十二年度簡上字第二八九號
　　上　訴　人　丙○○原名乙.
　　被　上訴人　甲○○
右當事人間請求清償債務事件，上訴人對於中華民國九十二年十月九日本院中壢簡易
庭九十二年度壢簡字第六四六號第一審判決提起上訴，經本院於民國九十三年四月二
十二日言詞辯論終結，判決如左：
    主      文
上訴駁回。
第二審訴訟費用由上訴人負擔。
    事      實
壹、上訴人方面：
一、聲明：(一)原判決廢棄。(二)右廢棄部分，被上訴人應給付原告新臺幣（下同）七萬
    七千元，及自民國（下同）七十二年九月二十二日起至清償日止，按月息百分之
    二計算之利息。
二、陳述：除與原審判決書所載者相同茲予引用外，補稱：
  (一)被上訴人於原審庭訊中並未就兩造間系爭債務提出時效抗辯，原審判決遽以此駁
    回上訴人之訴，自有理由不當之違背法令情事。
  (二)被上訴人於原審審理中並未否認上訴人提出借據上簽名真正，僅抗辯忘記了等語
    ，則原審就此亦有應調查事項未理清，理由前後矛盾情事。
  (三)系爭借款是因被上訴人將領得工程款移作其父醫療費用，致所僱用工人向其索討
    工資時無法給付，乃由上訴人向訴外人邱游梅英調錢借給被上訴人核發工資，被
    上訴人且就向上訴人借用板模費用出具清單供上訴人作為結算依據，足見被上訴
    人確有向上訴人借款未還。上訴人於原審審理中已傳訊證人邱游梅英到庭指證，
    並提出銀行存簿以為提領金錢之證據，上訴人已善盡舉證責任，原審以上訴人未
    能證明駁回上訴人之訴，亦有理由不備之違法情事。
  (四)另於八十五年間，上訴人曾至被上訴人處索討欠款，故本件消費借貸有時效中斷
    事實發生，是縱鈞院認被上訴人已為時效抗辯，亦應自八十五年九月二十二日起
    算十五年時效，被上訴人為時效抗辯為無理由。
三、證據：援用原審之立證方法。
貳、被上訴人方面：
一、聲明：駁回上訴。
二、陳述：除與原審判決書所載者相同茲予引用外，補稱：
  (一)被上訴人否認曾出具借據予上訴人，另上訴人提出結算單亦非真實，乃上訴人臨
    訟製作，不足為證。
  (二)縱有如上訴人主張之七十二年間工程款債權或借款債權，亦已因超過時效期間而
    消滅，被上訴人自得拒絕給付。
  (三)被上訴人亦否認兩造有於八十五年間結算一事。
    理      由
一、按第二審訴訟程序所為訴之變更或追加，非經他造同意，不得為之，但如有民事
    訴訟法第二百五十五條第一項第二款至第六款情形，不在此限，同法第四百四十
    六條第一項規定可資參照。本件上訴人於原審起訴時原聲明請求被上訴人給付上
    訴人三十五萬一千四百七十一元，及自八十五年九月二十二日起至清償日止，按
    年息百分之五計算之利息。嗣於第二審訴訟程序，減縮請求被上訴人給付之本金
    ，並擴張被上訴人應給付之利息計算方式如聲明第二項所示，固屬訴之變更，惟
    其所據以請求之基礎事實同一，聲明變更僅單純減縮、擴張應受判決事項之聲明
    ，合於民事訴訟法第二百五十五條第一項第三款之規定，其訴之變更，應予准許
    ，合先敘明。
二、本件上訴人起訴主張：被上訴人於七十二年九月間為承包大崙第三工區水利工程
    ，向上訴人借工人及板模以承作該工程，被上訴人因將工程款挪作他用，致無法
    給付工人工資及租用板模費用，上訴人乃向訴外人邱游梅英調錢代為支付，並與
    被上訴人於七十二年九月二十二日結算該工程款共計八萬四千四百八十元，其中
    除工資五千元已由被上訴人先行償付外，餘款計七萬七千元由上訴人墊支，兩造
    且約定系爭借款自當日起按月息百分之二計算利息，因被上訴人遲不清償系爭欠
    款，上訴人曾於八十五年九月二十二日再至被上訴人家中催款，被上訴人仍推託
    不願清償，爰依兩造間消費借貸之法律關係起訴如聲明；被上訴人則以：兩造間
    並無何工程款或借款往來，且否認上訴人曾於八十五年九月二十二日至被上訴人
    處催討欠款，並以上訴人之請求權業已罹於時效消滅等語置辯。
三、按當事人主張有利於己之事實者，就其事實有舉證之責。民事訴訟法第二百七十
    七條前段定有明文。次按消費借貸為要物契約，因金錢或其他代替物之交付而生
    效力（參見八十九年五月五日民法債編修正施行前之民法第四百七十五條規定）
    ，是於金錢借貸契約，原應由貸與人就交付金錢之事實負舉證之責，惟若貸與人
    提出之借用人自己製作之文書已載明積欠借款之事實者，應解為貸與人就要物性
    之具備，已盡舉證責任（最高法院八十六年度台上字第三八八０號判決意旨參照
    ）。又按私文書經本人或其代理人簽名、蓋章或按指印或有法院或公證人之認證
    者，推定為真正，民事訴訟法第三百五十八條第一項亦定有明文。故倘債權人提
    出載明積欠借款事實之文書堪認係債務人所出具者，已足徵債權人、債務人間確
    有消費借貸之事實存在。經查：
  (一)本件上訴人主張與被上訴人有消費借貸關係存在一節，業據其提出經被上訴人簽
    名，載有「大崙第三工區水利工程模板工程款總共捌萬肆仟肆佰捌拾元正，72.9
    .22 去款伍仟元正，餘款72.9.22結算柒萬柒仟元正，即日起每月每萬元利息貳
    佰元計算」等語之借據一紙為證，依上開借據文義實已載明被上訴人積欠借款之
    事實，且以上訴人為持有系爭借據之人，雖該借據並未載明所欲出具對象即為上
    訴人，然被上訴人既出具系爭借據交上訴人收執，足認上訴人即為被上訴人積欠
    此筆借款之債權人。
  (二)被上訴人雖否認系爭借據簽名真正，惟被上訴人於原審就系爭借據上簽名究是否
    伊親簽一節，僅以不記得等語置辯，嗣於本院審理中始加以否認，被上訴人且不
    爭執伊於七十二年間確曾向上訴人借工人及板模等情，僅以依照習慣在年底時就
    應該已經把所有工錢都清了等語置辯（本院九十三年二月三日準備程序筆錄），
    但被上訴人未能就其於七十二年間向上訴人借工人、板模費用業已清償一節提出
    證據以實其說，則以被上訴人不爭執積欠上訴人款項情節核與上訴人陳述系爭借
    款發生緣由相符，及被上訴人於本院審理中經本院諭知依上訴人提出借據及結算
    單所載內容各抄寫二至三遍，其所書寫筆跡經與上訴人提出借據、結算書等文書
    筆跡相對照，二者字跡相仿，尤以被上訴人所書諸如「程」字、「利」字一側之
    「禾」字上側撇、橫劃相連結，及被上訴人自己簽名之「芳」、「壽」二字筆畫
    極為相似，另如「工」、「伍」、「肆」等字及數字如「7」、「2」等字運筆方
    式、寫法亦均相同，堪信系爭借據上記載、被上訴人簽名，確是被上訴人所為無
    訛，上訴人抗辯並未簽名於借據云云，殊無可取。
  (三)準此，系爭借據既係被上訴人出具交予上訴人收執，其上且載有被上訴人積欠款
    項七萬七千元，及約定該筆借款自七十二年九月二十二日起每月按百分之二計算
    利息之意旨，則上訴人主張其於七十二年九月二十二日確曾與被上訴人成立消費
    借貸關係之主張，即屬可信。
四、惟按請求權，因十五年不行使而消滅。民法第一百二十五條前段定有明文。又消
    滅時效，固因請求、承認、起訴而中斷，然因請求中斷者，需於請求後六個月內
    起訴，否則視為不中斷。民法第一百二十九條、第一百三十條規定可資參照。查
    本件債務發生時間，依上訴人主張係於七十二年九月二十二日，另依上訴人提出
    借據記載又未約定清償期，依民法第三百十五條規定，債權人自得隨時請求清償
    ，其消滅時效，即應自債權成立時起算，此觀之民法第二百十八條規定即明，惟
    上訴人迄至九十二年四月二十三日始提起本件訴訟請求被上訴人清償債務，有上
    訴人遞交本院起訴狀首本院收狀戳可佐，則上訴人提起本件訴訟顯已逾十五年時
    效。上訴人雖主張其於八十五年間曾向被上訴人催討，並與被上訴人結算，系爭
    債務時效已經中斷云云，但被上訴人否認上訴人曾於八十五年間向伊催討及與伊
    會算等情，而上訴人提出八十五年九月二十二日兩造欠款結算單，業經上訴人於
    原審審理中自承係由其自行製作等語（見原審卷三十九頁），證人即上訴人之妻
    邱游梅英就結算一節復於原審到庭證稱：「當時我叫原告去和被告會算，但我並
    沒有在場，原告回來後我有問他有沒有拿到錢，他說沒有」等語（見原審卷四十
    頁），上訴人亦自承會算時邱游梅英並未在場等語（見原審卷三十九頁），是證
    人邱游梅英既未見兩造確有就系爭債務為會算，則邱游梅英證詞尚無從作為被上
    訴人確有承認系爭債務存在之證明，自無從認系爭債務時效因被上訴人承認而中
    斷，另縱上訴人曾於八十五年九月二十二日至被上訴人處催討債務，然上訴人未
    於催討後六個月內起訴請求被上訴人清償系爭債務，系爭債務之時效期間仍未中
    斷，則被上訴人主張系爭債務請求權時效因被上訴人業已承認及其曾向被上訴人
    催討請求而未罹於時效云云，亦於法未合，洵無足採。
五、綜上所述，上訴人雖曾於七十二年九月二十二日貸與被上訴人七萬七千元，兩造
    且約定系爭借款自該日起按月依百分之二利率計算利息，然上訴人於系爭債務可
    得請求之日起逾十五年未請求被告清償借款，被上訴人為時效抗辯即有理由。從
    而，上訴人依消費借貸之法律關係，請求被上訴人給付七萬七千元，及按月息百
    分之二計算之利息，為無理由，應予駁回。原審為上訴人敗訴之判決，認事用法
    雖有不同，惟結論並無二致，上訴意旨指摘原判決不當，求予廢棄改判，為無理
    由，應予駁回其上訴。
六、另上訴人雖抗辯被上訴人於原審並未就兩造間系爭債務提出時效抗辯，原審判決
    違背法令云云，惟被上訴人已於九十二年七月二十三日當庭提出答辯狀抗辯系爭
    借款業已罹於時效等語（原審卷第二十八頁），該答辯狀並經上訴人當庭簽收，
    有該答辯狀末經上訴人簽名並蓋有「九十二年七月二十三日收到繕本一件」之記
    載存卷可按，業據本院調閱原審卷宗核閱屬實，上訴人空言否認被上訴人於原審
    未提出時效抗辯云云，亦無可採。末按，當事人聲明之證據，法院應為調查。但
    就其聲明之證據中認為不必要者，不在此限。民事訴訟法第二百八十六條規定甚
    明。此所謂「不必要者」，係指聲明之證據中，依當事人聲明之意旨與待證之事
    實，毫無關聯，或法院就某事項已得心證，而當事人仍聲明關於該事項之證據方
    法等情形而言。本件上訴人於原審訊問證人邱游梅英後，復於本院審理中再次聲
    請訊問證人邱游梅英，並陳明亦是為證明上訴人曾於八十五年間向被上訴人催討
    欠款等情，惟證人邱游梅英於原審九十二年九月二十三日言詞辯論期日業已到庭
    證稱上訴人與被上訴人會算時她並不在場等語，核與上訴人自承情節相符，已如
    上述，且證人於該次期日到庭證言時，業經兩造當庭就證人證述內容表示意見，
    則上訴人聲請再次詢問證人邱游梅英，核無必要，此外，本件判決之基礎已臻明
    確，兩造其餘攻擊防禦方法及舉證，經審酌核與本件判決結果無影響，爰不一一
    論述，附此陳明。
七、據上論結，本件上訴為無理由，依民事訴訟法第四百三十六條之一第三項、第四
    百四十九條第二項、第七十八條，判決如主文。
中　　　華　　　民　　　國　　九十三　　年　　　五　　　月　　　六　　　日
                            臺灣桃園地方法院民事第二庭
~B審判長法官　邱瑞祥
~B法　　　官　張震武
~B法　　　官　管靜怡
右為正本係照原本作成
本判決不得上訴
中　　　華　　　民　　　國　　九十三　　年　　　五　　　月　　　七　　　日
~B法院書記官　許家慧
